【裁判字號】    94,上更(一),264
【裁判日期】    950208
【裁判案由】    偽造有價證券
【裁判全文】
臺灣高等法院臺中分院刑事判決     94年度上更(一)字第264號
上  訴  人
即  被  告  乙○○
                      一號
指定辯護人  本院公設辯護人  丁○○
上列上訴人因偽造有價證券案件，不服臺灣臺中地方法院中華民
國九十一年六月二十七日第一審判決（民國九十一年度訴字第二
七九號，起訴案號：臺灣臺中地方法院檢察署民國九十年度偵字
第九一三二號），提起上訴，經最高法院第一次發回更審，本院
判決如下：
    主    文
原判決撤銷。
乙○○意圖為自己不法之所有，以詐術使人將本人之物交付，處
有期徒刑陸月，如易科罰金，以百元折算壹日。
    事    實
一、乙○○係址設彰化縣大村鄉○○路六號員立國際有限公司（
    下稱員立公司）負責人陳有進之妻，負責員立公司之會計工
    作，員立公司根據與聯邦商業銀行訂立之墊付國內票款融資
    動用契約，而於民國（下同）八十九年九月四日持發票人協
    禾弘企業有限公司（起訴書誤載為協和弘企業有限公司）、
    發票日八十九年十一月十日、金額新臺幣（下同）三十八萬
    六千三百元之支票一張向聯邦商業銀行融資（票貼），借得
    十二萬八千元，嗣因該支票債信變為不良，於未到期前（起
    訴書誤載為屆期不獲兌現），聯邦商業銀行通知員立公司持
    其他票據換回，乙○○因員立公司尚未收回貨款沒有客票可
    資換回前揭支票，基於為自己不法所有之意圖，明知其以後
    述方法所取得之支票不可能兌現，竟依聯合報刊載之廣告，
    於八十九年（起訴書誤載為九十年）十月二十八日，在臺中
    縣大里市耕讀園，以每張二千元之代價，向一年籍姓名均不
    詳之人，購買已蓋好發票人印章（附表編號二部分，金額大
    寫部分；附表編號六部分金額及日期均已填載完成，其他支
    票金額及日期部分則均為空白），無積極證據證明未得發票
    名義人授權如附表所示之支票六張，並於當日在前述員立公
    司址，接續將未記載金額及日期之附表編號一、二、三、四
    、五所示支票填寫發票日及金額等應記載事項（詳如附表所
    示）後，即於八十九年（起訴書誤載為九十年）十月三十日
    ，同時持該六張支票至聯邦商業銀行員林分行，向承辦人員
    楊秋萍換回前揭協禾弘企業有限公司所簽發之支票，並再據
    以融資十四萬元，以上開詐術，致使聯邦商業銀行員林分行
    陷於錯誤，而於翌日即將十四萬元撥入員立公司設在該分行
    之帳戶內。
二、案經被害人即附表編號一之發票人戊○○及聯邦商業銀行訴
    由臺灣臺中地方法院檢察署檢察官偵查起訴。
    理    由
一、訊據上訴人即被告乙○○，矢口否認有何詐欺犯行，辯稱：
    上開支票係協禾弘企業有限公司負責人甲○○積欠貨款所交
    付之客票，支票上均蓋好發票人印章，附表編號二部分，金
    額大寫部分；附表編號六部分金額及日期均已填載完成，其
    他支票金額及日期部分則均為空白，伊將未記載金額及日期
    之附表編號一、二、三、四、五所示支票填寫發票日及金額
    等應記載事項；先前伊供承上開支票係看報紙購買之芭樂票
    是不實的，因為支票既係伊持向銀行調現，不想牽扯別人才
    為不實供述，伊不知支票係偽造云云。
二、本院查：
  (一)被告交付附表所示六張支票予聯邦商業銀行之目的，除換回
    其先前於八十九年九月四日持發票人協禾弘企業有限公司、
    發票日八十九年十一月十日、金額三十八萬六千三百元之支
    票一張外（被告以該支票向聯邦商業銀行融資，借得十二萬
    八千元），另又融資取得十四萬元之事實，業據被告自白在
    卷，核與告訴人聯邦商業銀行指訴情節及證人即聯邦商業銀
    行承辦人薛宗成於九十年十二月六日檢察官偵查訊問時所證
    ，被告持附表所示支票六紙換回前開三十八萬六千三百元之
    支票，並再融資十四萬元等語相符，並有上開三十八萬六千
    三百元支票影本、員立公司國內票據融資動用申請書（申請
    撥貸十四萬元）、員立公司0000000000000號
    帳戶明細（內載八十九年十月三十一日轉入四萬二千元、九
    萬八千元，共十四萬元）各一份及附表所示之六張支票影本
    附卷可稽，被告此部分之自白與事實相符，自堪採信。
  (二)被告於九十年二月二十三日檢察官偵查訊問時供稱：附表所
    示支票係以一張二千元購得，伊知道是空頭支票，但因公司
    向地下錢莊借款三百萬元，要辦理繳款。伊購得之後，持向
    聯邦商業銀行辦理票貼等語；再於九十年十二月六日檢察官
    偵查訊問時供稱：附表所示支票六張，係伊於八十九年十月
    間，看聯合報廣告，在大里市耕讀園以一張二千元之價格，
    向不詳年籍人所購入，以向聯邦商業銀行辦理票貼融資。支
    票金額係伊填寫，伊當時即知道支票有問題，對方應係一犯
    罪集團等語；其後於原審法院及本院前審即上訴審審理時，
    就上開購買系爭已蓋有發票人印文支票，填載日期及金額後
    ，換回原向聯邦商業銀行融資時交付之支票等情，仍供認不
    諱，參酌附表編號五發票人億祥企業商行之負責人謝新有於
    原審法院囑託台灣花蓮地方法院訊問時證稱：「該支票帳戶
    是宋奇原介紹用我名義去申請，申請一本支票簿給我二萬元
    ，該支票不是我簽的，也沒有問過我，使用我支票之人是說
    支票要供資金週轉用，金額的部分他會負責」等語，有原審
    囑託臺灣花蓮地方法院訊問之筆錄存卷可參，是被告上開自
    白就此附表編號五支票部分亦與事實相符。
  (三)就附表編號五以外支票部分，查：I附表編號一、二之支票
    帳戶，均非發票人戊○○本人所開立或授權他人開立，此經
    告訴人戊○○指訴在卷（見九十年發查字第一八號卷、九十
    年他字第三０七號第八頁）；II附表編號三之支票帳戶是否
    由發票人簡振芳所開立，該支票之發票人印章是否確為簡振
    芳所蓋，經原審法院囑託臺灣板橋地方法院訊問結果，因無
    法傳喚、拘提簡振芳到庭說明等情，有臺灣板橋地方法院九
    十一年五月十日板院通刑為九一助三六字第二一四二二號函
    附原審卷可佐；III附表編號四之發票人開戶資料內，則無任
    何自然人之資料可供傳訊，此有高雄市第二信用合作社九十
    一年三月十九日高二信業存字第０六四０號函存卷可考；Ⅳ
    附表編號六之發票人戴維倫於原審法院囑託台灣士林地方法
    院訊問時證稱：原審卷附開戶資料確實為伊所填寫，發票人
    於支票上蓋用之印鑑亦係原留印鑑，但伊於八十九年十二月
    十五日進台北勒戒所執行前二、三天皮包遺失，內有支票本
    及印鑑章，因裁定勒戒故未報案等語，有原審囑託臺灣士林
    地方法院訊問之筆錄在卷可憑，以上開情事，發票人不論係
    失竊或遭盜用、傳訊無著或無法傳訊，均無法排除上開支票
    遭人盜賣、盜用可能，亦即與被告前揭購買芭樂票之自白不
    生扞格。況證人即告訴人聯邦商業銀行職員胡赤素真於本院
    審理時證稱：依照該公司作業規範，辦理本件票貼放款時，
    承辦人員應會照會支票發票銀行關於發票人之信用、開戶及
    退票等事項，一定金額以上，還會進一步查實際交易情形、
    是否檢附發票（本件支票均在該金額以下）等語，是被告前
    揭所供，價購本件支票等情，亦堪採信。
  (四)被告以價購之前揭支票，偽以係其商業交易行為所取得之客
    票，據以向告訴人銀行換回前揭支票及另詐取十四萬元，其
    有為自己不法所有之意圖及詐欺之犯意甚為明確，本件事證
    明確，被告犯行堪以認定。
  (五)至被告嗣於本院審理時改稱：系爭支票係協禾弘企業有限公
    司負責人甲○○積欠貨款所交付之客票云云，然被告自本案
    偵查、原審審理及本院前審審理時，就系爭支票來源前後一
    致供稱係看報紙價購而來，已見前述，參酌：I甲○○經本
    院傳拘無著致無法為進一步之查證；II被告前開價購人頭支
    票之供述信而有徵等情，已據前論敘甚明；III況系爭支票若
    係甲○○所交付，何以六紙支票均僅有員立公司及負責人陳
    有進之背書，完全未經甲○○背書？此與一般經驗法則有違
    ，被告就此部分雖於本院審理時供稱：因甲○○信用不佳，
    銀行若看到其背書，恐怕不會貸款云云，然負主要支票責任
    之系爭支票名義上發票人既非甲○○，而甲○○背書只會增
    加其保障性，是所辯難以採信，併予敘明。
三、核被告所為係犯刑法第三百三十九條第一項之詐欺取財罪。
    原審予以論罪科刑固非無見，惟原判決誤認被告另涉有偽造
    有價證券罪尚有未洽（詳見後述）。被告上訴意旨否認犯罪
    固不足取，惟原判決既有上開可議之處即屬無可維持，應予
    撤銷改判。爰審酌被告因與配偶共同經營員立公司，為調現
    而為本犯行，其詐得之金額固屬非鉅，然其價購明知無法兌
    現之人頭支票，向往來銀行借款，破壞金融秩序，犯後尚未
    與聯邦商業銀行達成和解等一切情狀，量處如主文第二項所
    示之刑，並諭知易科罰金之折算標準。
四、按刑法第二百零一條第一項之偽造有價證券罪，所稱「偽造
    」乃指無權制作有價證券之人，假冒他人名義，或逾越有制
    作權人之授權範圍，而制作外觀上具有價證券形式之虛偽證
    券之行為而言。至於已否得有適法之授權，或有無逾越、逸
    脫授權範圍，而制作該有價證券，則不以明示之授權為判定
    其有無適法權源之唯一準據（最高法院八十二年度台上字第
    六三八四號判決參照），是本罪之成立，尚須以被告具有知
    悉各該發票名義人未授權簽發系爭支票之故意為主觀構成要
    件。查：被告前於偵查、原審及本院前審審理時所供，其依
    報紙上廣告，價購系爭人頭支票等，應與事實相符一節已見
    前述；且被告所辯，其曾打電話就所購買之如附表所示之支
    票照會過銀行，開戶日期、姓名都無問題等語，亦與證人即
    告訴人聯邦商業銀行職員胡赤素真於本院審理時所證稱：依
    照該公司作業規範，辦理本件票貼放款時，承辦人員應會照
    會支票發票銀行關於發票人之信用、開戶及退票等事項等語
    相符，則被告主觀上是否確有偽造有價證券之故意即有合理
    之懷疑，既查無積極證據證明被告確有此項故意存在，即難
    以該罪相繩，惟公訴意旨，就此部分與前開詐欺罪部分，依
    牽連犯裁判上一罪起訴，不另為無罪諭知。至系爭支票經本
    院送請法務部調查局鑑定結果，附表編號一、三、四、五部
    分支票之發票日及金額與被告筆跡相符，附表編號二支票部
    分，因比對資料過少無法鑑定；附表編號六支票部分非被告
    筆跡等情，有該局九十五年一月十二日調科貳字第九五００
    ０一七四三０號鑑定通知書附卷可查，此與被告缺乏偽造有
    價證券犯意之認定，亦不生扞格，尚不得憑此為被告不利認
    定，併予敘明。
五、據上論結，應依刑事訴訟法第三百六十九條第一項前段、第
    三百六十四條、第二百九十九條第一項前段，刑法第三百三
    十九條第一項、第四十一條第一項，罰金罰鍰提高標準條例
    第一條前段、第二項，判決如主文。
本案經檢察官丙○○到庭執行職務。
中    華    民    國    95    年     2    月     8    日
              刑事第四庭  審判長法  官  洪  耀  宗
                                法  官  江  德  千
                                法  官  劉  登  俊
上列正本證明與原本無異。
檢察官得上訴，被告不得上訴。
如不服本判決應於收受送達後十日內向本院提出上訴書狀，其未
敘述上訴之理由者並得於提起上訴後十日內向本院補提理由書（
均須按他造當事人之人數附繕本）。
                                書記官  粘  銘  環
中    華    民    國    95    年    2     月    8     日
  附表：
┌──┬────────┬──────────┬───────┬──────────┬───────┐
│編號│發  票  人      │發  票  日          │付  款  人    │金  額（新  臺  幣）│支  票  號  碼│
├──┼────────┼──────────┼───────┼──────────┼───────┤
│一  │戊○○          │八十九年十一月三十日│匯通商業銀行  │八萬九千七百六十元  │0000000│
│    │                │                    │豐原分行      │                    │              │
├──┼────────┼──────────┼───────┼──────────┼───────┤
│二  │萬詠企業有限公司│八十九年十一月三十日│萬通商業銀行  │九萬三千一百八十六元│0000000│
│    │負責人戊○○    │                    │豐原分行      │                    │              │
├──┼────────┼──────────┼───────┼──────────┼───────┤
│三  │簡振芳          │八十九年十二月五日  │臺北銀行      │九萬二千一百三十元  │0000000│
│    │                │                    │中崙分行      │                    │              │
├──┼────────┼──────────┼───────┼──────────┼───────┤
│四  │鎮興企業社      │八十九年十二月五日  │高雄第二信用合│九萬八千六百六十元  │0000000│
│    │                │                    │作社明誠分社  │                    │              │
├──┼────────┼──────────┼───────┼──────────┼───────┤
│五  │億祥企業商行    │八十九年十二月十五日│臺灣土地銀行  │九萬八千九百五十元  │五三九五三八  │
│    │即謝新有        │                    │樹林分行      │                    │              │
├──┼────────┼──────────┼───────┼──────────┼───────┤
│六  │戴維倫          │八十九年十二月十五日│臺灣土地銀行  │九萬零三百三十元    │0000000│
│    │                │                    │南港分行      │                    │              │
└──┴────────┴──────────┴───────┴──────────┴───────┘
                                                 Ｉ


司法院資訊處製作；財團法人民間司法改革基金會備份。
